【裁判字號】    97,上易,966
【裁判日期】    980120
【裁判案由】    損害賠償
【裁判全文】
臺灣高等法院民事判決                 97年度上易字第966號
上  訴  人  乙○○○○○○
被上訴人    甲○○
                        46之1號
上列當事人間請求損害賠償事件，上訴人對於中華民國97年9月
10日臺灣士林地方法院97年度訴字第699號第一審判決提起上訴
，本院於98年1月6日言詞辯論終結，判決如下：
    主  文
上訴駁回。
第二審訴訟費用由上訴人負擔。
    事實及理由
一、被上訴人起訴主張：上訴人於民國（下同）96年3月21日晚
    上6時50許，駕駛車牌號碼2389-DT號自用小客車（下稱系爭
    汽車），沿臺北市○○○道西向東往陽明山方向行駛，至該
    大道3段125巷前無號誌交岔路口處，欲左轉至該大道3段125
    巷時，適伊駕駛車牌號碼BND-102號重型機車（下稱系爭機
    車），以時速40公里自東向西沿仰德大道下山行駛。因上訴
    人未禮讓對向車道直行車輛先行通過，搶先駛進仰德大道3
    段125巷，於交岔路口處，系爭汽車右前側車身不慎撞擊對
    向車道伊所駕駛之系爭機車前車頭（下稱「系爭車禍事故」
    ），致伊倒地，受有左眉撕裂傷（3x1x1公分）、左髖擦傷
    （10x10公分）、右膝擦傷（3x3公分）、左橈骨頭骨折、右
    大姆指骨折等傷害，且造成伊左肘關節活動度受限、右大姆
    指嚴重彎曲、左眉仍留有疤痕須至整型外科進一步治療。被
    上訴人因系爭車禍事故，支出醫療費及往返醫院之車資共計
    新臺幣（下同）64,000元、看護費65,000元（每日2,500元
    ，共13日），整型美容花費10萬元及受有非財產損害50萬元
    ，合計伊所受損害為729,000元，爰依侵權行為之法律關係
    ，求為命被上訴人應給付729,000元。
二、上訴人則以：系爭車禍事故發生時，伊係欲經由仰德大道3
    段125巷左轉進入白雲山莊，伊於左轉前先停在路邊等待，
    確定與對向車輛之距離為安全距離後始行左轉，被上訴人騎
    車下山時，轉頭與其後面2部機車上之男女同學嘻笑，3部機
    車之騎士及乘客邊騎邊笑鬧，並未減速亦未注意到伊之車輛
    ，乃直接撞上系爭汽車，是伊已依規定禮讓直行車，惟被上
    訴人疏未注意而撞擊系爭汽車，並致自己受傷，系爭車禍事
    故非伊過失所致。況伊僅係家庭主婦，所謂從事國際貿易，
    亦在研議階段，尚未實行，被上訴人請求之賠償金額顯屬過
    高等語置辯。
三、上開請求，原審判命上訴人應給付被上訴人147,542元（含
    車資39,650元、看護費21,125元〈每日1,625元，共計13 日
    〉、非財產上損害賠償15萬元，再扣除被上訴人與有過失比
    例30％，並駁回被上訴人醫療費用及其餘部分之看護費費用
    43,875元、其餘部分之車資24,350元、整型美容10萬元、非
    財產損害賠償35萬元部分），上訴人提起上訴，聲明：(一)原
    判決不利於上訴人部分廢棄；(二)上開廢棄部分，被上訴人在
    第一審之訴駁回。被上訴人則聲明：上訴駁回。另被上訴人
    敗訴之部分，被上訴人未聲明不服，已告確定。
四、被上訴人主張其於上開時日，與上訴人發生系爭車禍事故，
    受有左眉撕裂傷（3x1x1公分）、左髖擦傷（10x10公分）、
    右膝擦傷（3x3公分）、左橈骨頭骨折、右大姆指骨折等傷
    害，且上訴人被判過失傷害有期徒刑四月確定等情，業據其
    提出台北市政府警察局交通警察大隊道路交通事故初步分析
    研判表、台北市車輛行車事故鑑定委員會函、臺北市立聯合
    醫院陽明院區診斷證明書、臺北市立聯合醫院甲種診斷書等
    為證（原審卷21至29頁），復為上訴人所不爭執，並經原審
    法院調閱該院97年度士交簡字第472號刑事卷宗及臺灣士林
    地方法院檢察署96年偵字第14710號偵查卷宗查核屬實，自
    堪信為真實。
五、本件經兩造整理並簡化之爭點為：
    (一)系爭車禍事故，是否因上訴人過失所致？
    (二)被上訴人是否與有過失？
    (三)被上訴人損害之金額為若干？
六、系爭車禍事故，是否因上訴人過失所致？
    (一)按左轉彎時，應距交岔路口三十公尺前顯示方向燈或手勢
      ，換入內側車道或左轉車道，行至交岔路口中心處左轉，
      並不得占用來車道搶先左轉；轉彎車應讓直行車先行，道
      路交通安全規則第102條第1項第5款、第7款定有明文。另
      就系爭車禍事故之肇因，臺北市政府警察局交通警察大隊
      曾作成初步分析研判表，認定上訴人之違規事實為：左轉
      彎車未讓直行車先行（原審卷第21頁）；臺北市車輛行車
      事故鑑定委員會亦認定肇事主因為「上訴人駕駛系爭車輛
      左轉彎車未讓直行車先行」（原審卷第25頁）。是系爭事
      禍事故顯係因上訴人違反道路交通安全規則第102條第1項
      第5款、第7款規定所肇致，並致被上訴人受有損害，上訴
      人對於系爭車禍事故之發生自有過失，應負侵權行為損害
      賠償責任。
    (二)上訴人雖辯稱其左轉時確有禮讓直行車，且估量車距甚遠
      始左轉，係被上訴人回頭與他人嘻笑，車速過快且未注意
      系爭車輛之行進方向，始發生系爭車禍事故，上訴人完全
      無過失等語。惟系爭車禍發生時天色已暗，上訴人亦陳稱
      車輛甚多，如上訴人左轉時系爭機車距車禍發生地距離仍
      遠，且系爭機車之前尚有許多直行車輛，上訴人當無可能
      自遠處看見被上訴人有回頭嘻笑之舉，從而上訴人辯稱其
      完全無過失等語，非可採信。另縱被上訴人對系爭車禍事
      故之發生與有過失，亦不能解免上訴人之過失責任。
七、被上訴人是否與有過失？
    按損害之發生或擴大，被害人與有過失者，法院得減輕賠償
    金額，或免除之，民法第217條第1項定有明文；另按行經無
    號之交岔誌路口時，應減速慢行，作隨時停車之準備，此觀
    諸道路交通安全規則93條第1項第2款之規定即明。本件被上
    訴人係行駛於下坡路段，並自承車禍發生時時速約為40公里
    ，顯未減速慢行，且臺北市車輛行車事故鑑定委員會亦認定
    肇事次因為被上訴人「行經無號誌路口未減速慢行」（原審
    卷第25頁），堪認被上訴人對系爭事禍事故之發生亦與有過
    失。本院審酌兩造就本件車禍發生原因力之大小，認被上訴
    人應負擔30％之肇事責任，上訴人則應負擔70％之肇事責任
    。
八、被上訴人損害之金額如下：
    按因故意或過失，不法侵害他人之權利者，負損害賠償責任
    ；汽車、機車或其他非依軌道行駛之動力車輛，在使用中加
    損害於他人者，駕駛人應賠償因此所生之損害；不法侵害他
    人之身體或健康者，對於被害人因此喪失或減少勞動能力或
    增加生活上之需要時，應負損害賠償責任；不法侵害他人之
    身體、健康、名譽、自由、信用、隱私、貞操，或不法侵害
    其他人格法益而情節重大者，被害人雖非財產上之損害，亦
    得請求賠償相當之金額，民法第184條第1項前段、第191條
    之2、第193條第1項、第195條第1項前段分別定有明文。上
    訴人因駕車過失致被上訴人受傷之事實，既經認定如上，則
    被上訴人依前揭規定請求上訴人負損害賠償之責，即屬有據
    。爰就被上訴人得請求賠償之項目及金額論述如下（已確定
    部分不予贅述）：
    (一)往返車資部分：
      此部分之請求，業據被上訴人提出其自96年3月21日至97
      年8月1日，往返於基隆市暖暖區住家與文化大學（上課）
      、基隆市暖暖區住家與陽明醫院（就醫）之計程車資單據
      以為證明。按被上訴人於系爭車禍事故發生前，係以機車
      為其通勤之交通工具，嗣其因系爭車禍事故受有左橈骨頭
      骨折、右大姆指骨折之傷害，自難期待其於骨折復原前再
      以騎乘機車之方式代步，從而被上訴人於骨折復原前所增
      加計程車費之支出，自係因系爭車禍事故所致。依臺北市
      立聯合醫院陽明院區之病情說明，骨折癒合約需3個月（
      原審卷第48頁），則被上訴人自系爭車禍事故發生3個月
      後即96年6月22日起，即應已復原至能騎乘機車之狀況，
      不需再有計程車費之額外支出。是被上訴人因系爭車禍事
      故所支出之必要計程車費如下：96年3月21日（550元）、
      3月23日、3月29日（均為1,000元）、4月4日、4月9日、5
      月29日（均為1,100元）、5月1日、5月2日、5月3日、5月
      7日、5月8日、5月9日、5月10日、5月14日、5月16日、5
      月17日、5月21日、5月22日、5月23日、5月24日、5月28
      日、5月29日、5月30日、6月4日、6月5日、6月6日、6月7
      日、6月11日、6月12日、6月13日、6月14日、6月21日（
      均為1,300元），共計39,650元（原審卷32至36頁），被
      上訴人主張上訴人應賠償往返車資等增加生活上需要之損
      害39,650元，即為可取。
    (二)看護費部分：
      臺北市立聯合醫院陽明院區函覆：「病患右下肢、左上肢
      骨折，不良於行，亦無法使用助行器或拐杖，申請全日看
      護為合理，日期則視病患恢復情形而定，一般骨折約需3
      個月方可癒合」（原審卷48頁）；另參酌被上訴人嗣後於
      96年4月4日轉至國防醫學院三軍總醫院進行復健治療，依
      當時被上訴人之之狀況已無全日或半日看護之必要等情（
      原審卷54頁），堪信原告僅於96年3月22日至96年4月3日
      （共13日）有專人全日看護之必要。按每日看護費1,625
      元計算（依被上訴人所提看護費單據所示，被上訴人自96
      年3月22日至同年4月30日聘請看護，日數為40日，共計支
      出65,000元，換算每日看護費應為1,625元，原審卷31頁
      ），13日之看護費支出應為21,125元，被上訴人主張上訴
      人應賠償看護費等增加生活上需要之損害21,125元，亦為
      可取。
    (三)非財產上損害賠償部分：
      被上訴人主張其於系爭車禍事故發生時，為文化大學資科
      系3年級之學生，其左手、右腳骨折，造成行動不便，手
      亦無法伸直，迄今無法使力，無法提重物，另臉部亦受傷
      ；上訴人則辯稱其係大專畢業，當時為家庭主婦，準備從
      事國際貿易工作，惟亦在研議階段，尚未實行等語。查上
      訴人除左眉撕裂傷、左髖擦傷、右膝擦傷外，尚有左橈骨
      頭骨折、右大姆趾趾骨骨折，而其左橈骨頭、右大姆趾趾
      骨骨折，不良於行，且骨折癒合須3個月，有臺北市立聯
      合醫院陽明院區診斷證明書、病情說明表單可稽（原審卷
      第28、48頁），且上訴人左肘經復健治療後關節活動仍無
      法達到正健肢之最大角度及正常使力之工作，亦經上述診
      斷證明書記載綦詳，是上訴人精神上自受有相當之痛苦，
      本院兩造經濟能力、身分地位狀況，及上訴人過失之程度
      、被上訴人受傷情形等一切情狀，認被上訴人請求上訴人
      給付非財產上損害賠償尚屬過高，應酌減為15萬元。
    (四)綜上所述，被上訴人因系爭車禍事故所受損害為210,775
      元（計算式：39,650元＋21,125+150,000 =210,775）。
      惟因其亦有30％之與有過失，故被上訴人得請求上訴人賠
      償之金額，按其過失比例計算結果，應為147,542元（
      210,775×70％=147,542），被上訴人逾此部分，則屬無
      據。
九、從而，被上訴人依侵權行為之法律關係，請求上訴人給付
    147,542元，為有理由，應予准許，逾此部分之請求，則屬
    無據，應予駁回。原審就上開應准許部分，判命上訴人如數
    給付，並依職權為假執之宣告，於法並無不合。上訴意旨指
    摘原判決不當，求予廢棄改判，為無理由，應予駁回。
十、據上論結，本件上訴為無理由，依民事訴訟法第449條第1項
    、第78條，判決如主文。
中    華    民    國    98    年    1     月    20    日
                    民事第三庭
                        審判長法  官 林敬修
                              法  官 張靜女
                              法  官 吳青蓉
正本係照原本作成。
不得上訴。
中    華    民    國    98    年    1     月    20    日
                              書記官 吳碧玲


司法院資訊處製作；財團法人民間司法改革基金會備份。
